臺灣臺北地方法院刑事判決
111年度易字第244號
公  訴  人  臺灣臺北地方檢察署檢察官
被      告  趙榮華


上列被告因妨害名譽案件，經檢察官提起公訴（110年度偵字第3
6188號），本院判決如下：
    主  文
趙榮華犯誹謗罪，處拘役壹拾日，如易科罰金，以新臺幣壹仟元
折算壹日。
    事  實
一、趙榮華與兵界智之配偶趙建華為姊妹，具有家庭暴力防治法
    第3條第4款所定之家庭成員關係。趙榮華於民國110年11月5
    日14時50分許，在臺北市○○區○○路0號門外，基於公然侮辱
    及誹謗之犯意，以「不要臉」、「詛咒早死不會活過63歲」
    、「不得好死」等內容辱罵兵界智，並指摘兵界智「侵占他
    們家財產」、「棄養她的爸爸媽媽」、及「騙她爸爸的錢去
    開公司買車子」等不實言論，足以毁損兵界智個人名譽、貶
    損其社會評價及人格尊嚴。
二、案經兵界智訴由臺北市政府警察局文山第一分局報告臺灣臺
    北地方檢察署檢察官偵查起訴。
    理  由
壹、證據能力：
　　按被告以外之人於審判外之陳述，雖不符刑事訴訟法第159
    條之1至第159條之4之規定，而經當事人於審判程序同意作
    為證據，法院審酌該言詞陳述或書面陳述作成時之情況，認
    為適當者，亦得為證據；當事人、代理人或辯護人於法院調
    查證據時，知有刑事訴訟法第159條第1項不得為證據之情形
    ，而未於言詞辯論終結前聲明異議者，視為有前項之同意，
    亦據刑事訴訟法第159條之5規定甚明。本件檢察官、被告趙
    榮華於本院審理中，就本判決所引用審判外之言詞陳述，迄
    本院審判期日言詞辯論終結前，皆未聲明異議而不予爭執；
    被告並就證人游明田於警詢之證述同意作為證據。本院審酌
    該等證據資料製作時之情況，尚無違法不當及證明力明顯過
    低之瑕疵，亦認為以之作為證據應屬適當，依上開規定，應
    認有證據能力。
貳、認定事實所憑之證據及理由：
一、訊據被告固不否認其有於上開時間、地點，發表上開言論之
    情，惟否認犯有誹謗及公然侮辱犯行，辯稱：起訴書所載的
    這些話都是我說的，這些都是事實云云。經查：
（一）被告有於犯罪事實欄所載時間、地點，發表上開言論等情
      ，業據被告於本院準備程序及審理時均坦承不諱（見本院
      審易卷四第16頁、本院卷第138、140頁），核與證人即告
      訴人兵界智、證人游明田於警詢之證述相符（見偵卷第4
      至6頁反面），是此部分事實，堪為認定。
（二）被告雖以前詞置辯，然查：
　 1、刑法第27章之「妨害名譽」罪章，依其保護人格法益之層
      次與內容上之不同，本即訂有不同之行為規範，此參酌同
      法第309條之「公然侮辱罪」，一旦有公然侮辱他人之行
      為，即應負有刑事責任，而未若同法第310條、第311條有
      關誹謗罪之成立，尚有不罰規定或免責要件自明。又公然
      侮辱罪係指對人詈罵、嘲笑、侮蔑，其方法並無限制，不
      問以文字、言詞、態度、舉動，只須以公然方式為之，而
      足使他人在精神上、心理上有感受難堪或不快之虞，足以
      減損特定人之聲譽、人格及社會評價，即足當之，且不以
      侮辱時被害人在場聞見為要件。而此「侮辱」，係指以粗
      鄙之言語、舉動、文字、圖畫等，對他人予以侮謾、辱罵
      ，足以減損或貶抑他人在社會上客觀存在之人格地位而言
      ，且衹須有減損或貶抑被害人之聲譽、人格及社會評價之
      虞為已足，不以實已發生損害為必要。本罪之規範作用，
      係在保護個人經營社會群體生活之人格法益，從而是否構
      成「侮辱」之判斷，除應注意行為人與被害人之性別、年
      齡、職業等個人條件外，並應著重行為人與被害人間之關
      係、行為時之客觀情狀、行為地之方言或語言使用習慣等
      事項，依社會一般人對於語言使用之認知，進行客觀之綜
      合評價。又刑法誹謗罪係以意圖散布於眾，而指摘或傳述
      足以毀損他人名譽之事，為其成立要件，行為人所指摘或
      傳述之事是否「足以毀損他人名譽」，應就被指述人之個
      人條件以及指摘或傳述之內容，以一般人之社會通念為客
      觀之判斷，如行為人所指摘或傳述之具體事實，足以使被
      指述人受到社會一般人負面評價判斷，則可認為足以損害
      被指述人之名譽；再散布之文字倘依遣詞用字、運句語法
      整體以觀，或依其文詞內容所引發之適度聯想，以客觀社
      會通念價值判斷，如足以使人產生懷疑或足以毀損或貶抑
      被害人之人格聲譽，或造成毀損之可能或危險者，即屬刑
      法第310條第2項所處罰之誹謗行為。　
   2、觀之被告於前揭時間，在臺北市○○區○○路0號門外之不特
      定人得以共見共聞之區域，以「不要臉」、「詛咒早死不
      會活過63歲」、「不得好死」等言論辱罵告訴人，明顯均
      係批評他人之語詞，亦包含輕侮、鄙視對方之意，均足使
      人在精神上、心理上感覺難堪，而被告為成年人，顯有相
      當之生活經驗，對於上開各用詞均屬侮辱人之用語，當無
      不知之情，卻猶在本案上述公開地點，以上述言論辱罵告
      訴人；又被告同時發表「侵占他們家財產」、「棄養她的
      爸爸媽媽」、及「騙她爸爸的錢去開公司買車子」之言論
      ，則具體指摘告訴人有侵占、詐欺及遺養尊親屬之行為，
      明顯均係負面批評告訴人並貶損其社會評價及人格尊嚴之
      語詞，是被告主觀上顯有侮辱及誹謗告訴人之意思。
　 3、又刑法第310條第3項前段固規定對於所誹謗之事，能證明
      其為真實者，不罰，惟同項但書另規定：但涉於私德而與
      公共利益無關者，不在此限。行為人指摘傳述關於他人之
      事項，究屬「私德」或「與公共利益有關者」，應就事實
      之內容、性質及被害人之職業、身分或社會地位等，以健
      全之社會觀念，客觀予以判斷。被告雖辯以前揭具體指摘
      告訴人有侵占、詐欺及棄養尊親屬行為之言論均屬真實，
      惟依被告歷次書狀所提關於其父親趙海亮及母親游玉妹之
      歷次監護宣告案卷，及其與家人間因父母安養照護所生紛
      爭之保護令事件等相關文件，均無從認被告所發表前揭具
      體指摘告訴人之言論為真實，再者，本案告訴人並非公眾
      人物，其言行亦與社會公共利益無關，是被告前揭具體指
      摘告訴人有侵占、詐欺及棄養尊親屬行為之言論，係就私
      人間純屬「私德」之事項而為侵害名譽之言論，自無刑法
      第310條第3項不罰規定之適用，被告上開辯詞自不足採。
      至被告聲請調閱上開本院家事案卷（見本院卷第140頁）
      ，既與被告有無為本案前揭犯行之認定無涉，自無調查必
      要，併予敘明。
二、綜上所述，本件事證明確，被告犯行洵堪認定，應依法論科
    。
參、論罪科刑：
一、核被告所為，係犯刑法第309條第1項之公然侮辱罪及第310
    條第1項誹謗罪。另按家庭暴力者，指家庭成員間實施身體
    或精神上不法侵害之行為；又家庭暴力罪，係指家庭成員間
    故意實施家庭暴力行為而成立其他法律所規定之犯罪，家庭
    暴力防治法第2條第1款、第2款著有明文。查被告與告訴人
    之配偶趙建華為姊妹，此經被告供明及告訴人陳明在卷，並
    有個人戶籍資料查詢在卷可稽（見本院卷第149至153頁），
    2人間具有家庭暴力防治法第3條第4款所定之「家庭成員」
    關係，是被告所為本案公然侮辱及誹謗之犯行，自亦構成家
    庭暴力防治法第2條第2款之家庭暴力罪（公訴意旨漏未引用
    家庭暴力防治法第2條第2款之規定，應予補充），惟因家庭
    暴力防治法之上開條文並無罰則規定，是就上揭犯行，仍應
    論以刑法第309條第1項之公然侮辱罪及第310條第1項誹謗罪
    。
二、又被告藉一次性機會，同時對告訴人為夾雜侮辱及誹謗言論
    ，為一行為同時觸犯二罪名之想像競合犯，應依刑法第55條
    規定，從一重之誹謗罪處斷。
三、爰以行為人之責任為基礎，審酌被告與家人間因養護父母及
    財產分配事宜有所爭執，被告未能克制情緒而口出惡言，致
    告訴人名譽及社會評價遭受貶損，顯欠缺尊重他人名譽之基
    本法治觀念，並衡酌被告犯後否認犯行，及迄未與告訴人達
    成和解等犯後態度，及其犯罪動機、目的、手段、告訴人因
    此所受損害，暨被告所陳之智識程度、家庭經濟、生活狀況
    等一切情狀，量處如主文所示之刑，並諭知易科罰金之折算
    標準。　
據上論斷，應依刑事訴訟法第299條第1項前段，判決如主文。
本案經檢察官郭郁偵查起訴，檢察官羅儀珊到庭執行職務。 
中　　華　　民　　國　　111 　年　　5 　　月　　30　　日
　　　　　　　　　刑事第十一庭  法　官　趙德韻
上正本證明與原本無異。 
如不服本判決應於收受送達後20日內向本院提出上訴書狀，並應
敘述具體理由；其未敘述上訴理由者，應於上訴期間屆滿後20日
內向本院補提理由書（均須按他造當事人之人數附繕本）「切勿
逕送上級法院」。告訴人或被害人如對於本判決不服者，應具備
理由請求檢察官上訴，其上訴期間之計算係以檢察官收受判決正
本之日期為準。 因疫情而遲誤不變期間，得向法院聲請回復原
狀。
                                 書記官　田芮寧
中　　華　　民　　國　　111 　年　　5 　　月　　30　　日
附錄本案論罪科刑法條全文 
中華民國刑法第309條：
公然侮辱人者，處拘役或9千元以下罰金。
以強暴犯前項之罪者，處1年以下有期徒刑、拘役或1萬5千元以
下罰金。
中華民國刑法第310條：
意圖散布於眾，而指摘或傳述足以毀損他人名譽之事者，為誹謗
罪，處1年以下有期徒刑、拘役或1萬5千元以下罰金。
散布文字、圖畫犯前項之罪者，處2年以下有期徒刑、拘役或3萬
元以下罰金。
對於所誹謗之事，能證明其為真實者，不罰。但涉於私德而與公
共利益無關者，不在此限。